臺灣臺北地方法院民事判決　　　　　　　　　　　　九十二年度簡上字第七三八號
　　上　訴　人　丁○
　　訴訟代理人　戊○○○
　　上　訴　人　鄭幸福（即馨莎精品服飾）
　　共同
　　訴訟代理人　甲○○律師
　　　　　　　　王柏棠律師
　　被上訴人　　丙○○
　　訴訟代理人　張睿文律師
　　　　　　　　吳忠德律師
　　　　　　　　乙○○
當事人間請求返還無權占有攤位等事件，上訴人對於中華民國九十二年十月十三日臺
灣臺北地方法院九十二年度店簡字第二三０號第一審判決提起上訴，本院於九十二年
十二月十七日言詞辯論終結，判決如下：
    主  文
原判決關於命上訴人返還超過坐落台北市○○區○○段五小段三一○地號如附圖二甲
所示部分，面積二點三九平方公尺範圍外土地之占有予被上訴人部分，及該部份假執
行之宣告，暨訴訟費用之裁判均廢棄。
右開廢棄部分，被上訴人在第一審之訴及其假執行之聲請均駁回。
其餘上訴駁回。
第一、二審訴訟費用由上訴人連帶負擔三分之二，餘由被上訴人負擔。
    事  實
甲、上訴人方面：
一、聲明：
（一）原判決廢棄。
（二）被上訴人在第一審之訴及假執行之聲請均駁回。
二、陳述：除與原判決記載相同者，茲引用之外，補稱：
（一）被上訴人原所擺設攤位（下稱系爭攤位）上之遮雨棚、鐵皮屋頂及其支撐鐵柱
      ，並非上訴人所拆除，而係被上訴人自行拆除。因台北市文山區公所於民國九
      十一年九月十六日美化道路及邊溝整修工程開工前，曾召開工程說明會，會中
      決議當地攤商、居民應自行清除、挪移私有物品，否則凡阻礙施工之建物或佔
      用公有區域之財物，一律不予賠償，故被上訴人乃自行拆除遮雨棚、鐵皮屋及
      鐵柱等。
（二）景美集應廟（下稱集應廟）所提供之承租位置圖所列之承租人並無被上訴人，
      而證人高洋志雖證稱集應廟曾將攤位出租給被上訴人，但亦無法畫出具體面積
      大小及實際位置。原判決所認定租賃位置之附圖係完全依被上訴人片面指界所
      測得，並不正確，因上訴人向集應廟所承租之攤位，自承租以來舊屋簷及樑柱
      從未移動，上訴人於九十一年間雖曾整修上訴人所經營馨莎精品服飾店店面之
      一側，惟其整修過程中，並未侵害被上訴人之權益。
（三）被上訴人所提供上訴人整修店面前之相片顯示，被上訴人原設置之遮雨棚支撐
      鐵柱與廟前Ｌ型欄杆間尚有一段距離，足見被上訴人設攤之位置，確係在上訴
      人整修前之鐵門外且有所間隔，並係位於路邊及水溝上。而上訴人店面側門新
      至地面，該鉛錘之落點恰巧位於水溝邊緣與系爭店面台階交界處，足證上訴人
      於系爭店面整修後，並未逾新設之側溝，故縱認被上訴人所承租之攤位係沿服
      飾店舊鐵門至水溝溝緣之三角地帶，上訴人亦未侵害被上訴人之占有。
（四）被上訴人曾向台北市政府工務局檢舉上訴人整修系爭店面時有擴建行為，構成
      違建，雖經工務局認定上訴人有違建行為，惟經上訴人提起訴願後，業經台北
      市政府於九十三年一月九日以府訴字第０九三０四一０八七００號訴願決定書
      ，將原處分撤銷，且其主要之理由即係以無任何事證足以證明上訴人有擴建之
      行為。上訴人既未擴建舊有之建築物，足證上訴人對於被上訴人，並未構成無
      權占有。
（五）被上訴人主張上訴人無權占有之面積僅約一點五坪，而非其所宣稱之全部攤位
      ，而被上訴人從未舉證證明其所宣稱承租攤位之實際面積，自無從計算所謂占
      有之比例，被上訴人請求以其每月租金新台幣（下同）四千八百元計算不當得
      利金額，即無所據。
（六）集應廟於三、四十年前，即將其廟埕出租供人建屋，各承租人之姓名及承租範
      圍均標示於依地籍圖所套繪而成之承租位置圖上。因該廟於八十六年間正式成
      立管理委員會，為增加收入，乃將該廟所有而尚未經徵收之既成道路重新規劃
      ，並設立攤位出租他人，收取管理費，且因該廟所出租之道路攤位係道路用地
      ，隨時有被徵收之虞，故於道路設攤之承租戶隨時有被取締之可能，因此該廟
      並未在承租位置圖上標示道路攤位。本件被上訴人所承租者，係道路攤位，並
      非店面。而上訴人所承租之土地則係廟埕廣場部分，與被上訴人所承租者並不
      相同。再依地籍圖及承租位置圖互相對照以觀，上訴人所承租之土地，均在廟
      埕範圍之內，並未擴及道路部分，依其上界線，亦可看出上訴人所承租土地範
      圍，正係緊鄰道路部分，上訴人雖曾整修店面，惟於整修時，並未逾越原承租
      範圍，是上訴人並未占有被上訴人所承租之土地。
三、證據：除援用原審之立證方法外，補提出相片八幀、承租位置圖、集應廟管理委
    員會函、通知函、集應廟廟埕說明圖影本、工程說明會會議紀錄、台北市政府訴
    願決定書等件為證，並聲請本院履勘現場。
乙、被上訴人方面：
一、聲明：求為判決：上訴駁回。
二、陳述：除與原判決記載相同者，茲引用之外，補稱：
（一）系爭遮雨棚、鐵皮屋頂及其支撐鐵柱並非由被上訴人所自行拆除。被上訴人自
      五十八年間便在集應廟左側轉彎處設攤維生至今已三十餘年，該部分土地為集
      應廟所有且被上訴人亦據此每月繳交租金予該廟之管理委員會。
（二）被上訴人承租之攤位本在上訴人之側門店面外與Ｌ型欄杆之間，嗣經上訴人佔
      用致被上訴人現已無法營業維生。而由上訴人擴建前之照片與其後之照片對照
      比較，可見上訴人在違法擴建前鐵捲門係在Ｌ型欄杆之後，且與Ｌ型欄杆有一
      段距離，但擴建後其店面已超出Ｌ型欄杆許多。而依照片可見擴建前鐵捲門外
      並非水溝，因遮雨棚之支撐鐵柱不可能在水溝之上，然擴建後明顯可見上訴人
      之店門外即為水溝，而該水溝係照舊有水溝位置施工，由此可見上訴人確有超
      佔土地。再者，上訴人之舊屋簷係超出其下之壁面許多，擴建後該屋簷與壁面
      相連成一平面，更可證上訴人已強佔屬於被上訴人營業之範圍，即該屋簷下方
      舊壁面與新壁面間之空間。
（三）台北市政府九十三年一月九日所作成前揭訴願決定書之理由記載：「系爭構造
      物壁體部分是否確係因本市文山區公所因整修水溝導致系爭房屋基礎坍塌而由
      訴願人（即上訴人）依建狀原狀整修復原，抑或訴願人整修時有擴建之事實？
      仍有疑義」等語。可知訴願決定書僅係認為有無擴建事實未臻明確，而撤銷原
      處分，並非表示上訴人無擴建之事實，自不足據以認定上訴人未無權占有。
（四）被上訴人原營業之攤位經測量後為三點五五平方公尺，其中包括集應廟廟庭之
      一部分，故每月繳交四千八百元租金與集應廟至今，上訴人占用之範圍恰為被
      上訴人向集應廟承租之範圍，該部分租金仍由被上訴人自行支付，自屬上訴人
      之不當得利。
三、證據：除援用原審之立證方法外，補提出照片三幀、租金收據影本等件為證，並
    聲請訊問證人高洋志。
丙、本院依職權囑託台北市古亭地政事務所測量。
    理  由
一、本件被上訴人起訴主張：集應廟自五十八年間即將其所有坐落台北市○○區○○
    段五小段三一○地號土地（下稱系爭土地）上靠近集應廟廟口左側轉角處之部分
    出租予被上訴人設置攤位經營攤販生意，每月租金四千八百元。該攤位位於景美
    夜市內，經集應廟廟方編號為第二七號及第二八號，在上訴人丁○向集應廟承租
    基地興建鐵皮屋供上訴人鄭幸福經營門牌號碼台北市○○街三十七之二十四號之
    馨莎精品服飾店側門旁。詎被上訴人於九十一年九月十六日起，為配合台北市政
    府重新整修景美夜市路面及邊溝之景美夜市美化工程，而暫停營業時，上訴人竟
    趁整修之便拆除被上訴人攤位上之遮雨棚、鐵皮屋頂及其支撐鐵柱，將其店面向
    外擴張墊高地坪、鋪設地磚、架設新的鐵皮屋頂及落地玻璃門窗與不鏽鋼鐵捲門
    ，占有如附圖一編號甲所示之位置及面積，並在被上訴人原承租位置開一側門進
    出，門前鋪設一鐵製踏板，並擺設鐵鍊拴住之鐵架而無權占有被上訴人原所占有
    之系爭土地受有利益，致被上訴人無法利用該部分土地擺攤營業受有損害等情爰
    依民法第九百六十二條及第一百七十九條之規定，求為命上訴人返還如附圖一編
    號甲所示之土地之占有予被上訴人，及給付上訴人九十一年十月、十一月、十二
    月份之租金價額共一萬四千四百元。另自九十二年一月一日起至返還系爭土地之
    日止，於每月一日給付按四千八百元計算之相當於租金之不當得利予被上訴人之
    判決。
    上訴人則以：被上訴人所承租者並非集應廟廟埕之土地，被上訴人並無法證明實
    際承租之位置及面積。依集應廟所提供之原始租約圖示資料所示，集應廟所出租
    予上訴人之土地使用位置及範圍即現狀緊鄰道路三角窗位置之全部，上訴人並無
    拆除被上訴人所有之遮雨棚及樑柱，其係因台北市○○○○道路美化工程致上訴
    人房屋之地基坍塌而重新整修，整修後與原狀並無不同，無逾越水溝側而占有被
    上訴人原占有之位置，集應廟若有出租予被上訴人，其位置應在既成道路即景美
    街上。且被上訴人主張上訴人無權占有之面積僅約一點五坪，而非其所宣稱之全
    部攤位，被上訴人請求以其每月租金四千八百元計算不當得利金額，亦無依據等
    語置辯。
二、兩造不爭執之事實：
（一）上訴人丁○向集應廟所承租之攤位，為編號四、五號，並借予其子即上訴人鄭
      幸福經營門牌號碼台北市○○街三十七之二十四號之馨莎精品服飾店（原審誤
      為上訴人丁○所經營，應予更正）。被上訴人原在馨莎精品服飾店側門前，擺
      人集應廟繳交四千八百元之「管理費」。
（二）台北市政府於九十一年九月十六日起，因推動景美夜市美化工程，重新整修夜
      市路面及邊溝，被上訴人所擺設攤位上之遮雨棚、鐵皮屋頂及其支撐鐵柱即遭
      拆除。因道路美工程施工中導致上訴人之地基坍塌，故上訴人亦藉此重新整修
      店面，將其店面之地坪墊高、鋪設地磚、架設新的鐵皮屋頂及落地玻璃門窗與
      不鏽鋼鐵捲門。
三、本件爭點為被上訴人向集應廟所承租攤位土地現是否為上訴人擴建房屋所占有？
    其占有的面積及位置若干？茲析述如下：
（一）經查證人陳周秋雪在原審證述：上訴人係先占有系爭攤位營業後，再於八十八
      年間向集應廟依現狀承租等語（見原審卷第五九頁及第六０頁），此為兩造所
      不爭執，故堪認上訴人確有承租系爭攤位之事實。次依兩造各自提出系爭土地
      地上物整修前、整修後之相片（見本院卷第五八至六一頁，第一○○頁、一○
      一頁）對照以觀，整修前相片可以明顯看出上訴人店面側門左方，其舊鐵捲門
      乃係在訴外人集應廟廟埕前所設置之Ｌ型欄杆轉彎處內，二者間仍有些許空隙
      ，Ｌ型欄杆轉彎處清晰可見，而整修後相片中上訴人已將其房屋之地坪墊高外
      推緊鄰水溝，該Ｌ型欄杆轉彎處亦已被擴建後之新建地坪所包住、鐵捲門放下
      後亦幾乎緊貼新建地坪外側（見本院卷第六一頁、第一○○頁照片）。而上訴
      人店面側門右側部分，由原審卷第十頁之整修前照片可見轉角處有外露之電錶
      箱，其上方與原審卷第十九頁同一位置之照片相較，轉角處原放置電錶箱之位
      置已經為上訴人新作之鐵皮柱包覆，而新建地坪之邊界距該電錶處尚有部分距
      離。再參以上訴人自承其前揭服飾店側門之新設側溝，乃係依照原舊有水溝位
      置施工，有上訴人所提出、且為被上訴人不爭執之台北市議會九十二年五月二
      十日議祕服字第九二○六五一四六○○號書函在卷可參（見原審卷第九二頁）
      ，而目前上訴人前揭服飾店之側門乃緊造新設側溝，亦有被上訴人所提出前揭
      整修後相片在卷可稽。再依證人即集應廟自八十七年間至九十一年間之總務高
      清輝在原審結證：「丙○○的位置是靠近景美街的馬路邊。他們的界線以前還
      有一個空地，現在丁○都整修過，本來有個鐵門封起來的，整修後，重新開個
      鐵門，從那邊出入。．．．」、以及「（提示原證二整修前照片編號第六號，
      問：依你看，界線在何處？）並非以鐵柱，而是以丁○已封掉的牆壁做界線，
      因為鐵柱後面還有空間」、「（問：為何知道此細節？）因為丙○○前幾年跟
      我們承租時，我們有將攤位界線弄清楚」等語（見原審卷第一六八頁言詞辯論
      筆錄）。另本院勘驗現場時，證人即負責集應廟廟產承租事宜高洋志亦在場指
      界時，並指陳被上訴人原承租位置之左側確在舊照片之鐵門外，與被上訴人所
      指之位置相同（見本院卷第九五、九六頁之勘驗筆錄）。查高清輝及高洋志與
      兩造均非親故，又均經手系爭攤位之收租事宜，其證詞自屬客觀可信。再參諸
      被上訴人所提出附卷、上訴人不爭執之訴外人集應廟於九十一年十月十一日九
      十一年集字第○二一號函載明：「受文者：丁○先生」、「（一）有關台端未
      經本廟管理委員會同意，卻利用修建巷道之便，將原有之違建拓寬並私自搭蓋
      防雨遮蓋，此種得寸進尺之行為侵佔本廟之權益甚大，今特函請台端即刻拆除
      並還原之，否則依法追訴，特此通知」、「（二）本廟管理委員會原有出租丙
      ○○之攤位，台端私自拆牆重建且又侵佔丙○○原有之攤位請台端將丙○○之
      位置歸還之」等語（見原審卷第一○三頁），及九十一年十一月六日九十一年
      集字第○二四號函載明：「受文者：丁○先生」、「台端租用土地前門口已歸
      閣下使用，側面擬收回攤位，土地為本廟所有，現已出租丙○○在案」等語（
      見原審卷第二四頁）。均足以證明被上訴人向訴外人集應廟所承租之編號二七
      、二八號攤位，乃依占有現狀承租，之前並未測量且非依面積計算租金，然確
      有部分坐落廟埕之內，該部分乃位在上訴人前揭服飾店側門，訴外人集應廟所
      對後應以未更動位置之電錶位置為界之長方形，即如附圖二甲案（面積共二．
      三九平方公尺）所示。至原判決附圖即附圖一因未見被上訴人說明其右側之界
      線依據，自應以本院履勘現場後重新繪製之附圖二所示甲案為準。故被上訴人
      主張此部分土地乃上訴人利用台北市政府於九十一年九月十六日起，推動景美
      夜市美化工程，重新整修夜市路面及邊溝時，將被上訴人所擺設攤位上之遮雨
      棚、鐵皮屋頂及其支撐鐵柱拆除，並將其店面之地坪往外擴建、墊高、鋪設地
      磚、架設新的鐵皮屋頂及落地玻璃門窗與不鏽鋼鐵捲門，係無權占有被上訴人
      向集應廟所承租之系爭土地等語，應為可取。
（二）上訴人雖提出集應廟所繪製之攤位配置圖為證（見本院卷第一二九頁），辯稱
      ：依地籍圖與系爭攤位配置圖對照以觀，上訴人所承租土地係以道路為界，緊
      鄰道路，而集應廟於三、四十年前，即將其廟埕出租承租人建屋，其各承租人
      之姓名及承租範圍即如依地籍圖所套繪而成之位置圖所示。由該圖可見集應廟
      出租予被上訴人部分並不在廟埕上，為道路攤位，因該廟於八十六年間正式成
      立管理委員會，為增加收入，乃將該廟所有而尚未徵收之既成道路重新規劃設
      攤出租他人，且因道路攤位隨時有被徵收之虞，故未在位置圖上標示，上訴人
      雖曾整修店面，惟於整修時，並未逾越原承租範圍，是上訴人並未占有被上訴
      人所承租之土地云云。惟查，被上訴人確有承租訴外人集應廟編號二七號、二
      八號之攤位，已如前述，而前揭攤位配置圖之所以未將被上訴人所承租之攤位
      位置劃出，業經證人高洋志在原審明白證稱：圖中所示只有蓋鐵皮部分，沒有
      蓋鐵皮部分沒有畫出來等語（見原審卷第一一三頁），則前揭攤位配置圖是否
      能顯示訴外人集應廟所出租之全部攤位，已有疑義，況證人高清輝業亦證稱：
      該攤位配置圖是很久以前畫的，並沒有代表全部之攤位承租人等語（見原審卷
      第一七三頁）。再者，上訴人服裝店旁之道路乃坐落於系爭三一○地號土地之
      內如附圖一所示紅色斜線部分，而前揭依地籍圖所套繪之攤位配置圖，上訴人
      所指其承租位置乃坐落於鄰地三七九地號土地上，二者差異甚大，足證集應廟
      前揭攤位配置圖並未經測量而非土地使用現狀，是尚難僅據該攤位配置圖為有
      利於上訴人之認定。
（三）按依不當得利之法則請求返還不當得利，以無法律上之因而受利益，致他人受
      有損害為其要件，故其得請求返還之範圍，應以對方所受之利益為度，非以請
      求人所受損害若干為準，而無權占有他人土地，可能獲得相當於租金之利益，
      已為社會通常之觀念（最高法院六十一年度台上字第一六九五號判例參照）。
      查被上訴人原在上訴人鄭幸福（即馨莎精品服飾）前揭攤位側門前，擺設攤位
      ，並蓋有遮雨棚、鐵皮屋頂及其支撐鐵柱，嗣台北市政府於九十一年九月十六
      日起，因推動景美夜市美化工程，重新整修夜市路面及邊溝，上訴人乃將被上
      訴人所擺設攤位上之遮雨棚、鐵皮屋頂及其支撐鐵柱拆除，並將其店面之地坪
      往外擴建、墊高、鋪設地磚、架設新的鐵皮屋頂及落地玻璃門窗與不鏽鋼鐵捲
      門，而無權占有被上訴人向訴外人集應廟所承租之系爭土地，已如前述。則被
      上訴人主張上訴人自九十一年十月間起，即無權占有系爭土地，致其無法使用
      系爭土地，即為可取。次查，被上訴人向訴外人集應廟所承租之編號二七、二
      八號攤位，均於每月一日繳交租金四千八百元，已如前述，因上訴人整修後之
      店面占有系爭攤位所坐落之土地，並擺設鐵架，致被上訴人全部攤位均無法使
      用，則被上訴人以租金四千八百元全部為上訴人獲致不當得利之計算標準，尚
      稱允當，是被上訴人主張上訴人應給付相當於租金之不當得利予被上訴人，計
      三個月（九十一年十月、十一月、十二月）之租金價額，共一萬四千四百元，
      及自九十二年一月一日起至返還系爭土地之日止，上訴人尚應給付按每月四千
      八百元計算之相當於租金之不當得利予被上訴人，均為有據。
四、綜上所述，被上訴人依民法第九百六十二條之規定，請求上訴人將系爭如附圖二
    甲部分所示土地，面積二點三九平方公尺之占有返還。另本於不當得利之法則，
    請求上訴人給付一萬四千四百元，及自九十二年一月一日起至返還前開土地之日
    止，按月於每月一日給付四千八百元予被上訴人，均屬有據，應予准許，逾此範
    圍之請求，則屬無據，不應准許。從而，原審就上開應予准許部分，所為上訴人
    敗訴之判決，並無不合。上訴意旨指摘原判決此部分不當，求予廢棄改判，為無
    理由；就上開不應准許部分，所為上訴人敗訴之判決，尚有未洽。上訴意旨指摘
    原判決此部分不當，求予廢棄改判，為有理由。
五、至兩造其餘之攻擊防禦方法，及未經援用之證據，經本院斟酌後，認均不影響本
    判決之結果，爰無庸再一一詳予論述。附此敘明。
六、據上論結，本件上訴為一部有理由，一部無理由，依民事訴訟法第四百三十六條
    之一第三項、第四百五十條、第四百四十九條第一項、第七十九條，第八十五條
    第一項，判決如主文。
中　　　華　　　民　　　國　　九十三　　年　　十二　　月　　三十一　　日
                   民事第一庭審判長法   官 謝碧莉
                                   法   官 傅中樂
                                   法   官 王貞秀
正本係照原本作成
本件不得上訴
中　　　華　　　民　　　國　　九十三　　年　　十二　　月　　三十一　　日
                                   書記官 劉寶鈴
